【裁判字號】    96,簡,867
【裁判日期】    970804
【裁判案由】    市區道路條例
【裁判全文】
臺北高等行政法院判決
                                     96年度簡字第00867號
原      告  天母芝園社區管理委員會
代  表  人  甲○○（主任委員）
被      告  臺北市政府
代  表  人  乙○○（市長）
上列當事人間因市區道路條例事件，原告不服內政部中華民國96
年9 月10日台內訴字第0960127342號訴願決定（案號：00000000
00），提起行政訴訟，本院判決如下：
    主  文
原告之訴駁回。
訴訟費用由原告負擔。
    事實及理由
一、原告起訴後，其代表人變更為甲○○，業經具狀聲明承受訴
    訟，核無不合，應予准許，合先敘明。
二、司法院於民國（下同）92年9 月17日以（92）院台廳行一字
    第23681 號令，依行政訴訟法第229 條第2 項之規定，將同
    條第1 項之簡易案件金額（價額）提高為20萬元，並於93年
    1 月1 日實施。本案係因原告不服被告96年6 月7 日府工新
    字第09663488200 號裁處書所為新臺幣（下同）4 萬元罰鍰
    之處分而涉訟，依行政訴訟法第229 條第1 項第2 款規定，
    應依簡易訴訟程序進行之，並不經言詞辯論為判決。
三、事實概要：原告未經申請核准，擅自於臺北市士林區○○○
    路358 巷口挖掘道路，經被告所屬工務局新建工程處（下稱
    新工處）於96年3 月28日派員現場巡查查獲。被告遂以原告
    違反市區道路條例第27條第1 項規定，依同條例第33條第1
    項及台北市政府處理違反市區道路條例事件統一裁罰基準（
    下稱統一裁罰基準）第2 條第2 項第1 款規定，以96年6 月
    7 日府工新字第09663488200 號裁處書（下稱原處分）處原
    告4 萬元罰鍰。原告不服，提起訴願遭決定駁回，遂提起行
    政訴訟。
四、原告起訴主張：原告開挖道路，係因前逢社區大門崗哨整修
    工程，無法配合被告所屬衛生下水道工程處（下稱衛工處）
    免費接管，待整修完成時，衛工處已移至他處施工，為配合
    被告之都市計畫工程，乃自費委任水電工人挖掘接管。且巡
    路員發現告知後，原告當日即回復原狀，並未造成實質之道
    路損害，亦無道路交通安全問題。原告雖具準法人性質，實
    為純義務性質之服務組織，未如營利組織備有盈餘，且開挖
    接管係為維護社區住戶公共衛生之共同利益，開挖道路亦僅
    約0.225 平方公尺，情節輕微，依市區道路條例第33條第1
    項規定，並非不得以3 萬元裁罰，被告逕依統一裁罰基準處
    原告4 萬元罰鍰，有違比例原則。爰為聲明請求撤銷訴願決
    定及原處分。
五、被告則以：依臺北市○○道管理規則第7 條第1 項及市區道
    路條例第27條第1 項規定，原告應向管理機關（構）申請核
    准設置及向市區道路主管機關申請道路挖掘許可。原告未依
    規定先向權管機關申請許可，即擅自委任水電工人挖掘道路
    接管，顯不合法。又原告違反市區道路條例乃既成之事實，
    自不能以其為非營利組織而免除行政處罰責任。次按市區道
    路條例第33條第1 項規定：「違反第16條或第27條第1 項規
    定，擅自建築或開挖道路者，市區道路主管機關得處新臺幣
    3 萬元以上15萬元以下罰鍰。」原告擅挖道路行為之行政裁
    量權係屬市區道路主管機關。復按統一裁罰基準第1 條規定
    ：「臺北市政府為有效處理違反市區道路條例事件，建立執
    法之公平性，減少爭議及提升公信力，特訂定本基準。」第
    2 條第2 項第1 款規定：「未經許可擅自開挖道路，可補辦
    手續者，書面通知限期補辦手續，並處4 萬元罰鍰。」被告
    訂定該款規定時，係考量處罰擅自開挖道路之行為，與擅挖
    面積無關。原告既有擅自開挖道路之行為，被告即應依該款
    規定罰處，以維持該項裁罰之公平性，並無不符比例原則。
六、本院之判斷：
  (一)按「市區道路主管機關：在中央為內政部；在直轄市為直轄
    市政府；在縣（市）為縣（市）政府。」「因施作工程有挖
    掘市區道路之必要者，該項工程主管機關（構）、管線事業
    機關（構）或起造人應向該管市區道路主管機關申請許可，
    並繳交許可費。」「未依第1 項規定申請許可，擅自開挖道
    路者，除依第33條規定予以處罰外，並得命其限期自行修復
    或繳交道路修復費，由市區道路主管機關代為修復。」「違
    反第16條或第27條第1 項規定，擅自建築或開挖道路者，市
    區道路主管機關得處新臺幣3 萬元以上15萬元以下罰鍰。」
    為市區道路條例第4 條、第27條第1 項前段、第3 項及第33
    條第1 項所明定。
  (二)原告未經申請核准，擅自於臺北市士林區○○○路358 巷口
    挖掘道路，經新工處於96年3 月28日派員現場巡查查獲，經
    通知改善，已於同年4 月1 日將挖掘地點恢復之事實，有現
    場照片、新工處96年3 月29日(五)分隊字第960329E3號道路違
    規改善傳真通知函（A ）及現場會勘紀錄等件影本在原處分
    卷可稽，且為原告所不爭執，堪認為真實。原告縱有因下水
    道接管而須挖掘道路之情形，亦應事先申請核准，其未依規
    定申請核准，即擅自挖掘道路，被告據以科處罰鍰4 萬元，
    訴願決定予以維持，揆諸首開規定，並無不合。
  (三)被告為市區道路之主管機關，就違規擅自開挖道路者之裁罰
    本有行政裁量權。其為有效處理違反市區道路條例事件，建
    立執法之公平性，減少爭議及提升公信力，因而訂定之統一
    裁罰基準，自得作為行政裁量之準據。原告既有前述違規行
    為，被告依統一裁罰基準第2 條第2 項次(1)規定：「（違反
    事件）未經許可擅自開挖道路，可補辦手續者。．．．（裁
    罰基準）書面通知限期補辦手續，並處4 萬元罰鍰。」科處
    原告罰鍰4 萬元，於法無違，並未違反比例原則。
七、綜上所述，原告主張無可採。從而原處分及訴願決定均無違
    誤，原告仍執前詞訴請撤銷，為無理由，應予駁回。
據上論結，本件原告之訴為無理由，依行政訴訟法第233 條第1
項、第98條第1 項前段，判決如主文。
中    華    民    國    97    年     8    月    4     日
                    臺北高等行政法院第三庭
                                    法  官  楊  莉  莉
上為正本係照原本作成。
本件以訴訟事件所涉及之法律見解具有原則性者為限，始得於本
判決送達後20日內向本院提出上訴狀並表明上訴理由，如已於本
判決宣示後送達前提起上訴者，應於判決送達後20日內補具上訴
理由（均按他造人數附繕本），且經最高行政法院許可後方得上
訴。
中    華    民    國    97    年     8    月    4     日
                                    書記官  林  俞  文


司法院資訊處製作；財團法人民間司法改革基金會備份。
